ACORDAO-COMPLETO-2517491

ACÓRDÃO 17948/2021 ATA 37/2021 - PRIMEIRA CÂMARA

VISTOS, relatados e discutidos estes autos de embargos de declaração opostos pela Agência Nacional de Transportes Terrestres (ANTT) (peça 134) e pela Autopista Fluminense S/A; Autopista Fernão Dias S/A; Autopista Litoral Sul S/A; Autopista Planalto Sul S/A; Autopista Régis Bittencourt S/A; Transbrasiliana Concessionária de Rodovia S/A (peça 137) ao Acórdão 8650/2021-TCU-Primeira Câmara.
ACORDAM os Ministros do Tribunal de Contas da União, reunidos em sessão da 1ª Câmara, diante das razões expostas pelo relator, em:
9.1. com fulcro nos arts. 32 e 34 da Lei 8.443/1992, c/c o art. 287 do Regimento Interno, conhecer dos presentes embargos de declaração para, no mérito, negar-lhes provimento, ante a inexistência de contradições, omissões ou obscuridades na deliberação embargada;
9.2. dar ciência desta decisão às embargantes, bem como aos seus representantes legalmente constituídos, nos termos do art. 179, § 7º, do RI/TCU.

Embargos de declaração opostos pela Agência Nacional de Transportes Terrestres (ANTT) (peça 134) e pela Autopista Fluminense S/A; Autopista Fernão Dias S/A; Autopista Litoral Sul S/A; Autopista Planalto Sul S/A; Autopista Régis Bittencourt S/A; Transbrasiliana Concessionária de Rodovia S/A (peça 137) ao Acórdão  8.650/2021  1ª Câmara.

Primeira Câmara

Agência Nacional de Transportes Terrestres - ANTT.

3. Unidade Jurisdicionada: Agência Nacional de Transportes Terrestres - ANTT.

13.1. Ministros presentes: Walton Alencar Rodrigues (Presidente) e Jorge Oliveira.
13.2. Ministros-Substitutos convocados: Marcos Bemquerer Costa (Relator) e André Luís de Carvalho.
13.3. Ministro-Substituto presente: Augusto Sherman Cavalcanti.

MARCOS BEMQUERER

Trata-se de embargos de declaração opostos pela Agência Nacional de Transportes Terrestres (ANTT) (peça 134) e pela Autopista Fluminense S/A; Autopista Fernão Dias S/A; Autopista Litoral Sul S/A; Autopista Planalto Sul S/A; Autopista Régis Bittencourt S/A; Transbrasiliana Concessionária de Rodovia S/A, doravante denominadas de "concessionárias",  contra o Acórdão 8650/2021-TCU-Primeira Câmara. 
	O Acórdão recorrido apresenta o seguinte teor: 
1.8. Determinações: 
1.8.1. determinar à Agência Nacional de Transportes Terrestres que, no prazo de 15 (quinze) dias, em razão das inexecuções contratuais relativas à inobservância dos parâmetros de qualidade de obras e serviços não obrigatórios referentes à recuperação, conservação, monitoração e manutenção das rodovias previstas no PER das concessões da 2ª etapa do Procrofe:
1.8.1.1. adote medidas para executar as garantias de execução do ajuste, em consonância com o art. 23, parágrafo único, incisos I e II, da Lei 8.987/1995 e com a cláusula 5 dos contratos de concessão (cláusula 11 do contrato da ViaBahia Concessionária de Rodovias S/A) , observando os regulamentos que disciplinam a matéria;
1.8.1.2. adote as medidas para avaliar se o serviço está sendo prestado de forma adequada e eficiente e se as empresas concessionárias estão cumprindo todas as cláusulas contratuais ou regulamentares concernentes à concessão, conforme preceitua o art. 38, § 1º, incisos I e II, da Lei 8.987/1995;
1.8.1.3. caso se configurem as hipóteses previstas no art. 38, § 1º, incisos I e II, da Lei 8.987/1995, convoque as concessionárias para apresentarem justificativas acerca dessas irregularidades e, caso não justificadas, conceda-lhes prazo razoável para corrigir eventuais falhas e transgressões relativas à prestação dos serviços de forma adequada e eficiente, na forma prevista no art. 38, § 3º, da Lei 8.987/1995;
1.8.1.4. caso as concessionárias, no prazo concedido em conformidade com o subitem anterior, não corrijam eventuais falhas e transgressões relativas à prestação dos serviços identificados pela Agência ou se configure a hipótese prevista no art. 38, § 1º, IV, da Lei 8.987/1995, instaure, de imediato, o processo administrativo previsto no art. 38, § 2º, assegurando prévio contraditório e a ampla defesa das concessionárias, para a eventual declaração de caducidade da concessão;
1.8.1.5. no prazo de 60 (sessenta) dias, informe ao TCU as medidas adotadas, disponibilizando acesso eletrônico integral aos processos administrativos autuados para cumprimento da presente decisão.
Originalmente, o processo refere-se à representação da unidade técnica a fim de avaliar desequilíbrios econômico-financeiros em desfavor dos usuários, em razão do não atendimento dos parâmetros de desempenho definidores da qualidade das obras e dos serviços denominados não obrigatórios, estabelecidos no Programa de Exploração da Rodovia (PER) das concessões da 2ª etapa do Programa de Concessões Rodoviárias Federais (Procrofe) , a cargo da ANTT.
A ANTT foi notificada do Acórdão 8650/2021-TCU-Primeira Câmara por meio do Ofício 30679/2021-TCU-Seproc, de 11 de junho de 2021 (peça 129) , cientificada em 14 de junho de 2021 (peça 130) , e as concessionárias foram notificadas por meio do Ofício nº 30.681/2021-TCU/Seproc (peça132) , cientificadas em 21/06/2021 (peça 133) , portanto, ambos embargos de declaração foram opostos dentro dos prazos regimentais.
As concessões, objeto da presente representação, são aquelas referentes à 2ª etapa do Procrofe. Dentro desta etapa, encontram-se na fase 1 as concessionárias Autopista Fluminense S/A (AF) , Autopista Fernão Dias S/A (AFD) , Autopista Litoral Sul S/A (ALS) , Autopista Planalto Sul S/A (APS) , Autopista Régis Bittencourt S/A (ARB) , Rodovia do Aço S/A (RA) e Transbrasiliana Concessionária de Rodovia S/A (TCR) e na fase 2 as concessionárias ViaBahia Concessionária de Rodovias S/A (VB) . 
O PER dividiu as obras e serviços de engenharia entre obrigatórios e não obrigatórios. Definiram-se como obrigatórios as obras e serviços cujas datas de conclusão de execução ou de implementação se encontram fixadas, devendo seu cronograma ser cumprido ou, se revisto ou não executado, efetuada a revisão da tarifa básica de pedágio.
São obras e serviços não obrigatórios aqueles cujos cronogramas de execução são apenas indicativos, não devendo ser exigidos seu cumprimento, mas sim o atendimento aos parâmetros de desempenho especificados no PER. O não atendimento dos parâmetros é considerado inexecução parcial do contrato de concessão e enseja a aplicação de penalidades.
Os itens referentes à recuperação geral (capítulo 1 do PER) , à conservação (capítulo 2) , à monitoração (capítulo 3) e à manutenção (capítulo 4) das rodovias são considerados não obrigatórios. Dessa forma, seus cronogramas de execução são meramente indicativos, de modo que as obras e serviços deverão ser programados a fim de que sejam cumpridos os parâmetros de desempenho previstos. De outra parte, os itens de melhoramentos (capítulo 5) e operação da rodovia (capítulo 6) são considerados obrigatórios, de forma que seus cronogramas de execução deverão ser cumpridos ou efetuada a revisão da tarifa básica de pedágio.
De acordo com o PER, os parâmetros de desempenho definem as especificações e os indicadores de avaliação dos padrões requeridos, ou seja, a qualidade dos serviços e obras.
O presente processo busca encontrar uma solução para os reiterados descumprimentos contratuais  - mais especificamente, a contínua inobservância dos parâmetros de qualidade de obras e serviços não obrigatórios referentes à recuperação, conservação, monitoração e manutenção das rodovias - nas concessões da 2ª etapa do Procrofe, a fim de promover a devida compensação aos usuários pelo serviço prestado em nível de qualidade inferior ao celebrado no contrato e pelos investimentos correlatos que deixaram de ser executados pelas concessionárias.
Verificou-se nos autos que, por limitações contratuais, a ANTT não logra impor às concessionárias fatores de redução de tarifa diante dos reiterados descumprimentos dos parâmetros de desempenho de obras e serviços não obrigatórios. Portanto, restou evidente que a Agência apresenta gravíssimas falhas na sua incumbência de exigir a adequação e de zelar pela boa qualidade dos serviços.
Em sua peça recursal, a Agência listou algumas ações com vistas a sanear os problemas identificados, a maioria das quais relacionadas a outros processos em curso no Tribunal (TCs Processo 005.218/2014-4, Processo 012.624/2017-9 e Processo 010.222/2019-7) .
Nesse contexto, a ANTT alegou omissão do referido acórdão na medida em que o Tribunal não apreciou a arguição para que as falhas identificadas fossem monitoradas em outros processos de fiscalização, que já se encontram em andamento. 
A ANTT requereu, portanto, que fosse adotada fórmula semelhante àquela do Acórdão 2605/2020-TCU-Plenário, com vistas a garantir que as determinações constantes do Acórdão 8650/2021-TCU-Primeira Câmara fossem monitoradas no âmbito do plano de ação encaminhado por aquela agência em atendimento ao Acórdão 1096/2019-TCU-Plenário.
Por sua vez, as concessionárias aduzem que o Tribunal incorreu em contradição, porquanto a referida decisão não foi clara ao determinar que a ANTT procedesse ao imediato acionamento das garantias de execução, uma vez que, no pronunciamento que fundamentou o Acórdão ora embargado (peças 123 e 124) , suscitou-se a necessária instauração de processo administrativo prévio.
Assim, requererem a reforma do Acórdão 8650/2021-TCU-Primeira Câmara de forma a corrigir a contradição ocorrida nessa decisão, determinando-se a instauração de processo administrativo específico pela Agência antes de qualquer providência que vise ao acionamento das garantias de execução das concessionárias.
                       
É o relatório.

Letícia Queiroz de Andrade, OAB/SP 147.544;  Arthur Lima Guedes, OAB/DF 18.073; Fábio Maluf Tognola, OAB/DF 30.825; Daniel Vieira Bogéa Soares, OAB/DF 34.311; Gilberto M. Calasans Gomes, OAB/DF 43.391; Pedro A. Azevedo Lustosa, OAB/DF 62.918, Raquel Bezerra Muniz de Andrade Caldas, Procuradora Federal; Roberta Negrão Costa Wachholz, Procuradora Federal; e outros.

Não atuou.

EMBARGOS DE DECLARAÇÃO OPOSTOS PELA ANTT E CONCESSIONÁRIAS. 2º ETAPA PROCROFE. ALEGAÇÃO DE CONTRADIÇÃO E OMISSÃO NO ACÓRDÃO 8.650/2021 - 1ª Câmara. CONHECIMENTO E IMPROCEDÊNCIA.

REPRESENTAÇÃO (REPR)

não atuou.

Conheço dos embargos de declaração opostos pela Agência Nacional de Transportes Terrestres (ANTT) (peça 134) e pela Autopista Fluminense S/A; Autopista Fernão Dias S/A; Autopista Litoral Sul S/A; Autopista Planalto Sul S/A; Autopista Régis Bittencourt S/A; Transbrasiliana Concessionária de Rodovia S/A (peça 137) , doravante denominadas de "concessionárias", ao Acórdão 8650/2021-TCU-Primeira Câmara, com fundamento nos artigos 34 da Lei 8.443/1992 e 287 do Regimento Interno.
	O Acórdão embargado apresenta o seguinte teor: 
1.8. Determinações: 
1.8.1. determinar à Agência Nacional de Transportes Terrestres que, no prazo de 15 (quinze) dias, em razão das inexecuções contratuais relativas à inobservância dos parâmetros de qualidade de obras e serviços não obrigatórios referentes à recuperação, conservação, monitoração e manutenção das rodovias previstas no PER das concessões da 2ª etapa do Procrofe:
1.8.1.1. adote medidas para executar as garantias de execução do ajuste, em consonância com o art. 23, parágrafo único, incisos I e II, da Lei 8.987/1995 e com a cláusula 5 dos contratos de concessão (cláusula 11 do contrato da ViaBahia Concessionária de Rodovias S/A) , observando os regulamentos que disciplinam a matéria;
1.8.1.2. adote as medidas para avaliar se o serviço está sendo prestado de forma adequada e eficiente e se as empresas concessionárias estão cumprindo todas as cláusulas contratuais ou regulamentares concernentes à concessão, conforme preceitua o art. 38, § 1º, incisos I e II, da Lei 8.987/1995;
1.8.1.3. caso se configurem as hipóteses previstas no art. 38, § 1º, incisos I e II, da Lei 8.987/1995, convoque as concessionárias para apresentarem justificativas acerca dessas irregularidades e, caso não justificadas, conceda-lhes prazo razoável para corrigir eventuais falhas e transgressões relativas à prestação dos serviços de forma adequada e eficiente, na forma prevista no art. 38, § 3º, da Lei 8.987/1995;
1.8.1.4. caso as concessionárias, no prazo concedido em conformidade com o subitem anterior, não corrijam eventuais falhas e transgressões relativas à prestação dos serviços identificados pela Agência ou se configure a hipótese prevista no art. 38, § 1º, IV, da Lei 8.987/1995, instaure, de imediato, o processo administrativo previsto no art. 38, § 2º, assegurando prévio contraditório e a ampla defesa das concessionárias, para a eventual declaração de caducidade da concessão;
1.8.1.5. no prazo de 60 (sessenta) dias, informe ao TCU as medidas adotadas, disponibilizando acesso eletrônico integral aos processos administrativos autuados para cumprimento da presente decisão. (grifamos) 
A ANTT alega que teria apresentado nos autos ações para a fiscalização das medidas apontadas no Acórdão 8650/2021-TCU-Primeira Câmara e que essas providências já estariam sendo acompanhadas em outros processos de fiscalização do Tribunal. 
Portanto, entende a Agência que o TCU, ao prolatar o decisum embargado, deixou de enfrentar o mérito das acepções propugnadas, motivo pelo qual o Acórdão 8650/2021-TCU-Primeira Câmara, ora embargado, revelou-se omisso.
Requer a Agência que o Tribunal, com vistas a sanar a possível omissão, proceda à análise do mérito das medidas apresentadas e que as acompanhe no âmbito do plano de ação encaminhado pela Agência, em atendimento ao Acórdão 1096/2019-TCU-Plenário, como foi proposto no Acórdão 2605/2020-TCU-Plenário.  
O argumento da ANTT, no sentido de que houve omissão do Acórdão 8650/2021-TCU-Primeira Câmara na medida em que não houve a análise de mérito das informações apresentadas no despacho SEI/ANTT 4551464 e tampouco do pleito de acompanhar essas questões no âmbito dos demais processos correlatos não merece guarida, por duas questões. 
A uma porque o TCU não ficou silente frente à existência de outros processos correlatos, isto é, nos considerandos que fundamentaram o acórdão embargado foram ressaltados os TC Processo 005.218/2014-4, Processo 012.624/2017-9 e Processo 010.222/2019-7 e, após analisar a resposta da ANTT, mesmo assim, entendeu o Tribunal ser mais apropriado e oportuno que os assuntos fossem acompanhados em processos diferentes, verbis:
Considerando que a ANTT elencou algumas ações com vistas a sanear os problemas identificados, sendo a maioria delas relacionadas a outros processos em curso no Tribunal (TC's Processo 005.218/2014-4, Processo 012.624/2017-9 e Processo 010.222/2019-7) , no âmbito dos quais, considera-se que seja mais apropriado e oportuno realizar a fiscalização das medidas mencionadas;
	Tal conclusão teve esteio no fato de que o TC Processo 005.218/2014-4, da rel. do E. Ministro Walton Alencar Rodrigues, trata especificamente dos planos de ação previstos nos TACs firmados, em 2013/2014, pela ANTT com as concessionárias da 2ª etapa do Procrofe. 
	Por sua vez, o TC Processo 012.624/2017-9, da rel. do E. Ministro Bruno Dantas, trata sobre auditoria operacional acerca das concessões no âmbito do Procrofe, com o objetivo de avaliar a performance dos serviços públicos postos à disposição da sociedade, relacionados à qualidade, à segurança e à tempestividade dos investimentos, tendo em vista aspectos dos produtos entregues e seu real custo para a sociedade brasileira.
	E, por fim, o TC Processo 010.222/2019-7, da rel. do E. Ministro Raimundo Carreiro, trata sobre auditoria com o objetivo de avaliar a conformidade dos atos administrativos relacionados à inadimplência, renegociação e relicitação de contratos de concessões de rodovias federais. 
	A duas porque, apesar da correlação dos temas, os objetos de controle fiscalizados tem escopos, abordagens e estratégias de monitoramento diferentes. Se assim não o fosse, o Tribunal, de ofício, proporia o apensamento do presente processo aos demais.
	Nesse esteio, merece registro a diferença de natureza e de escopo de fiscalização entre os processos precitados e os presentes autos, nos quais se busca encontrar uma solução para os reiterados descumprimentos contratuais (mais especificamente, a contínua inobservância dos parâmetros de qualidade de obras e serviços não obrigatórios referentes à recuperação, conservação, monitoração e manutenção das rodovias) nas concessões da 2ª etapa do Procrofe. 
	Além disso, as medidas apresentadas na resposta da ANTT, despacho SEI 4551464-CIPAC, referem-se, em apertada síntese, excluindo-se as partes informativas, a: 
TACs firmados junto a seis concessionárias da 2ª etapa do Procrofe, envolvendo 1.780 processos administrativos simplificados (PAS) não finalizados, substituídos por 47 novas obras no valor de R$ 149.790.414,06 e outros R$ 48.569.731,49 revertidos à modicidade tarifária; 
plano de ação elencando mais de 30 ações de natureza normativa e procedimental, bem como contratação de serviços e desenvolvimento de sistemas apresentados no âmbito do TC Processo 010.222/2019-7; 
migração/integração de processos sancionatórios da área de rodovias para o Sistema Integrado de Fiscalização, Autuação, Multa e Arrecadação (SIFAMA) e a implementação da "fiscalização responsiva"; 
contrato com empresas supervisoras que apoiam tecnicamente as atividades da fiscalização de campo nos trechos concedidos; e 
implementação do Sistema de Informação Rodoviária (SIR) , sistema de tecnologia em desenvolvimento desde o ano de 2017, que tem o objetivo de munir a fiscalização da ANTT com uma série de dados dos cadastros das rodovias.
Indubitavelmente, a baixa capacidade de enforcement da ANTT, identificada nos autos, exige uma mudança administrativa significativa no âmbito da Agência e, por isso, as questões afetas à melhoria da fiscalização supracitadas (Sistema Integrado de Fiscalização, Autuação, Multa e Arrecadação - SIFAMA; Sistema de Informação Rodoviária - SIR; contratação de empresas supervisoras; dentre outras) , bem como a realização de novos TACs são cruciais para a mudança desse quadro, mas não atendem, de forma imediata, à necessidade de solução dos graves problemas identificados pela equipe da unidade instrutora. 
Assim, em relação ao pleito da Agência, no sentido de que o acompanhamento das medidas propostas seja realizado no âmbito do TC Processo 010.222/2019-7, rel. Min. Raimundo Carreiro, considero inapropriado, pois, segundo as próprias palavras da Agência em seu despacho, a fiscalização realizada do processo supracitado tem um escopo mais abrangente que as concessões da 2ª etapa do Procrofe.
Em suma, independentemente das medidas em andamento apresentadas pela ANTT, urge a necessidade de uma solução concreta e tempestiva para os oito contratos da 2ª etapa do Procrofe. 
Dessa forma, não considero que haja duplicidade ou sobreposição ou interdependência absoluta das medidas previstas no Acórdão 8650/2021-TCU-Primeira Câmara com as medidas fiscalizadas e acompanhadas nos demais processos em acompanhamento. 
Portanto, entendo não ter havido omissão na aludida deliberação desta Câmara, porquanto, como afirmado, os objetos dos demais processos citados diferem quanto ao objeto de controle, à abordagem e quanto à estratégia de monitoramento dos achados de auditoria identificados nas fiscalizações.
Do exposto, pugno por conhecer dos embargados de declaração opostos pela ANTT para, no mérito, negar-lhe provimento.
Quanto aos embargos interpostos pelas concessionárias (peça 137) , houve a alegação de que a referida decisão, ao determinar que a ANTT procedesse imediatamente ao acionamento das garantias de execução, haja vista os descumprimentos contratuais, teria entrado em contradição com o relatório da SeinfraRodoviaAviação (peça 123) , no qual haveria a menção para que houvesse a necessária instauração de processo administrativo prévio.
O mencionado relatório da unidade instrutora, em seu item 58, apresentou o seguinte ponto: 
58. Em tal contexto, conclui-se que o Tribunal deve determinar à ANTT que, em relação a cada um dos oito contratos da 2ª etapa do Procrofe, adote medidas para instaurar processos administrativos específicos a fim de, eventualmente, executar as garantias de execução contratual e/ou declarar a caducidade da concessão, sem olvidar que a relicitação pode surgir como solução consensual alternativa (parágrafos 48-53) . (grivamos) 
	Todavia, no acórdão embargado, o Tribunal fez as seguintes determinações:
1.8. Determinações: 
1.8.1. determinar à Agência Nacional de Transportes Terrestres que, no prazo de 15 (quinze) dias, em razão das inexecuções contratuais relativas à inobservância dos parâmetros de qualidade de obras e serviços não obrigatórios referentes à recuperação, conservação, monitoração e manutenção das rodovias previstas no PER das concessões da 2ª etapa do Procrofe:
1.8.1.1. adote medidas para executar as garantias de execução do ajuste, em consonância com o art. 23, parágrafo único, incisos I e II, da Lei 8.987/1995 e com a cláusula 5 dos contratos de concessão  (cláusula 11 do contrato da ViaBahia Concessionária de Rodovias S/A) , observando os regulamentos que disciplinam a matéria; (grifamos) 
 (...) 
Portanto, as concessionárias requerem a reforma do Acórdão, solicitando que seja determinada a instauração de processo administrativo específico pela Agência antes de qualquer providência voltada para o acionamento das garantias de execução das concessionárias.
Antes de adentrar a análise dos argumentos da embargante, faço uma breve referência a José Carlos Barbosa Moreira (Comentário ao Código de Processo Civil, vol. 5. Rio de Janeiro: Forense, 2003, pp. 550-551) , que enuncia algumas hipóteses de cabimento de embargos de declaração nas quais é alegada contradição:
Verifica-se este defeito quando no acórdão se incluem proposições entre si inconciliáveis. Pode haver contradição entre proposições contidas na motivação (exemplo: a mesma prova ora é dita convincente, ora inconvincente) , ou entre proposições da parte decisória, isto é, incompatibilidade entre capítulos do acórdão: v.g., anula-se a sentença definitiva apelada e, em seguida, julga-se o mérito da causa, quando logicamente se deveria determinar a restituição ao órgão inferior, para sentenciar de novo; ou declara-se inexistente a relação jurídica prejudicial (deduzida em reconvenção ou em ação declaratória incidental) , mas condena-se o réu a cumprir obrigação que dela necessariamente dependia; e assim por diante. Também pode ocorrer contradição entre alguma proposição enunciada nas razões de decidir e o dispositivo: por exemplo, se na motivação se reconhece como fundada alguma defesa bastante para tolher a pretensão do autor, e, no entanto, se julga procedente o pedido. (grifamos) 
Nessa esteira, entendo que não há proposições inconciliáveis e, consequentemente, não há contradição no acórdão embargado pelas razões que passo a apresentar.
Inicialmente, diferentemente do alegado pela embargante, cabe ressaltar que o Processo Acórdão 8650/20121-Primeira Câmara segue os mesmos termos da proposta de encaminhamento (item 59.2.1) do relatório da unidade instrutora (peça 123) :
59.2.1. adote medidas para executar as garantias de execução do ajuste, em consonância com o art. 23, parágrafo único, incisos I e II, da Lei 8.987/1995 e com a cláusula 5 dos contratos de concessão  (cláusula 11 do contrato da ViaBahia Concessionária de Rodovias S/A) , observando os regulamentos que disciplinam a matéria;
Isto é, a recorrente ao mencionar que havia diferença no que dispunha o item 58 do relatório da unidade técnica (peça 123) e o acórdão, não fez menção que a redação da proposta de encaminhamento do mesmo relatório da unidade instrutora e do Acórdão 8650/2021-TCU-Primeira Câmara são exatamente as mesmas.
Isso demonstra a clara intenção da unidade instrutora de propor a redação que foi acatada pelo Colegiado do Tribunal no acórdão ora embargado.
Além disso, destaco alguns pontos que ressaltam o entendimento de que não há contradição nos termos apresentados no Acórdão ora embargado. Primeiro, o contrato de concessão padrão prevê (peça 7) :
5.8. A Garantia de Execução do Contrato poderá ser executada sempre que a Concessionária não adotar providências para sanar o inadimplemento, sem qualquer outra formalidade que não a simples comunicação por escrito pela ANTT, o que não eximirá a Concessionária de suas responsabilidades perante o Contrato de Concessão.
Dessa forma, não haveria, a priori, a obrigatoriedade de instauração de processo administrativo para a execução das garantias contratuais sempre que a concessionária não adotar providências para se adimplir, bastando uma simples comunicação por escrito da concedente.
Todavia, o item 1.8.1.1. do acórdão embargado permitiu à ANTT, se assim o considerar necessário, instaurar processo administrativo para executar as garantias da execução do ajuste:
1.8.1.1. adote medidas para executar as garantias de execução do ajuste, em consonância com o art. 23, parágrafo único, incisos I e II, da Lei 8.987/1995 e com a cláusula 5 dos contratos de concessão (cláusula 11 do contrato da ViaBahia Concessionária de Rodovias S/A) , observando os regulamentos que disciplinam a matéria; 
Assim, considerando o cenário de descumprimento dos parâmetros de desempenho de obras e serviços não obrigatórios das concessionárias participantes do 2º Procrofe, o termo "adote medidas", apresentado no Acórdão 8650/2021-TCU-Primeira Câmara, permite que a Agência identifique aquela ação que considerar mais apropriada para o caso em questão, atentando para as orientações previstas nos contratos, na Resolução 5.083/2016 e nas Lei 9.784/1999 e 10.233/2001. 
Se assim não o fosse, o Tribunal não determinaria a adoção de medidas, mas simplesmente a execução imediata das garantias, haja vista existir respaldo contratual para tanto.
Por fim, considerando ausente a contradição alegada no acórdão, não há falar em sanear a deliberação recorrida, razão por que rejeito os presentes embargos opostos pelas concessionárias.
Ante o exposto, voto por que o Tribunal de Contas da União aprove o acórdão que submeto ao Colegiado.
TCU, Sala das Sessões, em 26 outubro de 2021.
MARCOS BEMQUERER COSTA
Relator